【裁判字號】    96,訴,3340
【裁判日期】    970205
【裁判案由】    偽造文書
【裁判全文】
臺灣高雄地方法院刑事判決              96年度訴字第3340號
公  訴  人  臺灣高雄地方法院檢察署檢察官
被      告  乙○○
上列被告因偽造文書案件，經檢察官提起公訴（96年度偵字第
11175 號），本院判決如下：
    主  文
乙○○無罪。
    理  由
一、公訴意旨略以：被告乙○○因經濟困難，乃向其胞姐丙○○
    借得萬泰商業銀行（下稱萬泰銀行）現金卡（卡號：000000
    000000號）使用，並向萬泰銀行預借現金新台幣（下同）20
    萬元，嗣因無力清償該筆借款，竟意圖為自己不法之所有，
    於民國94年3 月間某日，未經丙○○之同意，於「台新銀行
    餘額代償專用申請書（下稱台新銀行代償申請書）」上，偽
    造丙○○之署名，以郵寄方式，向台新國際商業銀行股份有
    限公司（下稱台新銀行）申辦代償卡，代償其對萬泰銀行所
    積欠之上開借款，致使台新銀行承辦人員陷於錯誤，誤信為
    丙○○本人所申請，而核發「丙○○」為持卡人之代償卡（
    卡號：0000000000000000號）予被告，並依約撥付20萬元予
    萬泰銀行，代償被告持上開「丙○○」之萬泰銀行現金卡所
    積欠之借款，足生損害於丙○○及台新銀行。嗣於94年10月
    間，因被告未依約清償台新銀行上開借款，台新銀行通知丙
    ○○清償，始悉上情，案經台新銀行訴請偵辦，因認被告涉
    犯刑法第216 條、第210 條之行使偽造私文書、第339 條第
    1 項之詐欺取財等罪嫌。
二、按犯罪事實應依證據認定之，無證據不得認定其犯罪事實，
    刑事訴訟法第154 條第2 項定有明文。又刑事訴訟上證明之
    資料，無論其為直接或間接證據，均須達於通常一般之人均
    不致有所懷疑，而得確信其為真實之程度，始得據為有罪之
    認定，若關於被告是否犯罪之證明未能達此程度，而有合理
    懷疑之存在，致使無從形成有罪之確信，根據「罪證有疑，
    利於被告」之證據法則，即不得遽為不利被告之認定（最高
    法院76年台上字第4986號判例參照）。
三、公訴意旨認被告涉犯上開罪嫌，係以被告之供述（被告自陳
    向丙○○借款約100 萬元，足認其經濟情況不佳）、告訴代
    理人丁○○及蕭志宇之指訴、證人丙○○之證述，及台新銀
    行代償申請書原本、被告提出之國泰人壽保險股份有限公司
    人身保險要保書影本、被告於偵查中所書寫之「丙○○」、
    「乙○○」、「曾錦惠」筆跡、被告簽發予丙○○之本票影
    本2 紙、丙○○於切結書及警詢暨偵查筆錄上之簽名（證明
    ：比對上開代償申請書、要保書、本票及被告於偵查中書
    寫之「乙○○」、「丙○○」、「曾錦惠」字跡，其運筆方
    式、筆畫順序極為相似，應係出於同一人所為；上開代償
    申請書上「丙○○」簽名，與證人丙○○於切結書、警詢及
    偵查筆錄上之簽名，運筆方式、筆畫順序顯然不同，足認係
    被告冒用丙○○名義，向台新銀行申請代償卡；上開代償
    卡申請書上記載送達地址為高雄縣永安鄉○○路6 巷206 號
    ，乃被告之住居所，非丙○○之住居所，顯見該代償卡係被
    告所申請並收受使用），為其論罪之依據。
四、訊據被告堅詞否認有何公訴意旨所指之犯行，辯稱：我並未
    以丙○○名義向台新銀行申請代償卡，我是建議丙○○申請
    ，因為利率較低，申請書上之資料均是丙○○所填寫，萬泰
    銀行現金卡是丙○○自己在使用，額度使用完畢，丙○○向
    台新銀行申請代償卡清償現金卡債務後，丙○○再向萬泰銀
    行申請提高現金卡額度至35萬元，因我有資金需求，丙○○
    再以該現金卡提領現金，將金額借給我週轉等語。經查：
（一）檢察官、被告對於本判決下列所引用各項關於被告以外之
      人於審判外之供述證據，均同意有證據能力，本院審酌各
      項證據作成時之情況，認無何不當情事，依刑事訴訟法第
      159 條之5 第1 項規定，均得為證據，先予敘明。
（二）告訴人台新銀行於偵查中指稱：被告於94年3 月間冒用被
      害人丙○○名義，偽造其署名，填具不實之「台新銀行代
      償申請書」，向告訴人申請代償卡，致告訴人陷於錯誤，
      依約代為清償丙○○積欠萬泰銀行之20萬元債務，因而認
      被告涉犯偽造文書罪嫌，提起告訴云云，係依證人丙○○
      出具向告訴人表示「丙○○願聲明，本人被妹妹林小菱（
      即被告）偽冒本人之名義，向台新銀行申請代償卡，用以
      代償本人向萬泰銀行申請且交付林小菱使用之現金卡帳款
      ，金額共計20萬元整」之切結書，並提出「台新銀行代償
      申請書」、萬泰銀行現金卡影本、丙○○之誠泰銀行帳戶
      存摺影本各1 份及信用卡帳單8 紙為據。然查，倘被告偽
      造上開代償申請書詐得告訴人撥匯之20萬元，係為清償丙
      ○○積欠萬泰銀行之20萬元債務，則被告藉此獲有何利益
      ？就此而論，縱被告自身資力不佳，亦難認其有何實施本
      件犯行之動機，是告訴意旨非無可疑之處，尚難遽採。
（三）又證人丙○○於本院證稱：向台新銀行申請之現金卡是我
      做生意在使用，卷附台新銀行代償申請書（即偵卷第32頁
      ）是被告拿給我簽名的，被告說要辦理代償卡來清償我萬
      泰銀行的現金卡，這樣她就可以使用我現金卡的額度，被
      告並未冒用我的名義申請代償卡，是因為我同時辦理2 張
      卡，1 張代償卡，1 張易貸金卡，我繳錯錢，繳到易貸金
      卡的債務，卻誤以為是繳代償卡的債務，所以台新銀行要
      求我清償代償卡債務時，我才寫切結書等語，足見被告所
      辯，並非子虛，亦證公訴意旨認被告因經濟困難，無力清
      償向丙○○借用萬泰銀行現金卡所貸得之20萬元等犯罪動
      機，即乏其據。再參諸本件台新銀行代償申請書上所填載
      之聯絡人「曾錦惠」、公司名稱「廣運機械股份有限公司
      」、行動電話「0000000000」、戶籍地址「桃園縣中壢市
      ○○○路2 段766 號」、戶籍電話「000000000 」等資料
      ，均屬丙○○之個人資料，此據證人丙○○證稱：曾錦惠
      是我高中同學、廣運機械公司是我以前工作的處所，地址
      在中壢工業區，我是組裝部門，做電子裁板工作，月薪約
      3 萬多元，中壢市○○○路○ 段地址是我以前開設檳榔攤
      的地址，94年間仍在該址開設檳榔攤，電話是000000000
      ，0000000000號行動電話是我所申請使用等語甚明；而其
      中0000000000號行動電話申請資料，經本院依職權查詢結
      果，確係丙○○所申請無誤，有和信電訊股份有限公司函
      覆之客戶查詢資料1 份在卷可稽（院卷第31、32頁）；另
      告訴代理人甲○○於本院準備程序中亦陳稱：本件代償卡
      是撥打0000000000號電話向申請人照會等語，核與代償申
      請書上「台新銀行記錄欄」所載徵信記錄相符，堪認本件
      代償卡應係丙○○所填載申請，且經銀行向丙○○本人徵
      信確認申請人及相關資料無誤，始准予撥款代償。而台新
      銀行於94年3 月9 日依約撥付20萬元予萬泰銀行，代償丙
      ○○之現金卡債務，嗣丙○○於同年月17日將現金卡額額
      度提高為35萬元等情，則有萬泰銀行中壢分行函覆本院之
      交易明細表、提高額度同意書各1 份在卷足憑（院卷第13
      6 、139 頁），是綜上查證，除均核與被告所辯情詞相符
      外，亦足認證人丙○○證稱本件代償卡係其本人所簽名申
      辦，非被告冒名申請一情，應係真實可信。
（四）承上，則丙○○前曾書立切結書，表明本件代償卡係遭被
      告冒名申請，及於警詢、偵查中所為之指訴，均屬不實。
      證人丙○○對其偵、審中所述不一，證稱其係因同時向台
      新銀行申辦代償卡與易貸金卡，卻不慎將所清償之易貸金
      卡債務，誤為代償卡債務，以致台新銀行催討代償卡債務
      時，始書立切結書，前已述及；參照證人即告訴代理人甲
      ○○於本院證稱：丙○○共申請2 張卡，1 張易貸金卡、
      1 張代償卡，是同一天所申請，易貸金是個人小額信用貸
      款，代償卡是持卡人對其他銀行負擔債務，整合後以代償
      卡來清償等語，並提出易貸金卡申請書存卷可參（院卷第
      46頁），本院核閱該易貸金卡申請書所填載之聯絡人、工
      作、行動電話、戶籍地址及電話等資料，均與本件代償申
      請書所載內容相符，復參酌代償卡申請書「台新銀行記錄
      欄」所載徵信記錄亦載明「照會同易貸金」，又該易貸金
      之核撥帳戶為丙○○於誠泰銀行（現已為新光銀行所合併
      ）彌陀分行之0000000000000 號帳戶，嗣台新銀行依約於
      94年3 月9 日撥貸188,800 元至該帳戶，有新光銀行傳真
      函覆本院之存款對帳單1 份在卷可稽（院卷第68頁），證
      人丙○○對此亦證稱：我看到我誠泰銀行的18萬8 千多元
      ，以為是還給萬泰銀行的錢，沒想到該筆錢是易貸金的撥
      款等語，足見丙○○確係同時向台新銀行申辦易貸金卡及
      代償卡無訛，卻因個人嚴重疏失，貿然提出不實切結，致
      台新銀行提起告訴而無端衍生本案。
（五）本件台新銀行代償申請書上之帳單寄送地址雖記載被告當
      時居住之「高雄縣永安鄉○○路6 巷206 號」，而94年4
      月至9 月間之帳單確實寄至該址，94年10月、11月之帳單
      始改寄「桃園縣中壢市○○路2 巷54號」，有告訴人提出
      之上開月份帳單各1 紙在卷可憑（偵卷第6 至13頁），惟
      此據丙○○於本院證稱：當時我南下高雄工作，於是把戶
      籍遷至高雄縣永安鄉○○路6 巷206 號，實際上我從94年
      4 月至9 月間也住在該處，與被告及家人住在一起，後來
      搬到桃園縣中壢市○○路2 巷54號，台新銀行人員打電話
      向我催繳帳款，我告訴銀行人員地址變更，帳單才改寄至
      中壢市地址等語，其中關於證人所述將戶籍遷移至上開高
      雄縣永安鄉地址一情，亦有被告提出之戶口名簿影本1 紙
      附卷相佐（院卷第23頁），則丙○○於94年4 月至9 月既
      居住並遷籍於上開高雄縣永安鄉處所，其以之為本件代償
      卡之帳單寄送地址，自屬當然，起訴意旨未予詳查，遽以
      帳單寄送地址為被告所居住，非丙○○所居住，認係被告
      申請並收受使用該代償卡，顯有疏誤。
（六）此外，起訴意旨復以比對本件台新銀行代償申請書上之「
      丙○○」、「乙○○」、「曾錦惠」字跡，與被告偵查中
      書寫之上開姓名字跡，及被告所提出要保書上之「乙○○
      」、本票上之「乙○○」、「丙○○」字跡，認其運筆方
      式、筆畫順序相似，應係出於同一人所為；再比對丙○○
      於警詢、偵查筆錄及切結書上之簽名，與代償申請書上之
      簽名筆跡，運筆方式、筆畫順序顯然不同，推論係被告冒
      名申請代償卡。惟筆跡相同與否之判斷，事涉專業，檢察
      官在被告自偵查初始即極力否認犯行之情形下，未嘗試蒐
      集相關筆跡資料送請鑑定，即以個人肉眼辨識方法，及運
      筆方式、筆畫順序之2 項判別標準，遽認被告涉有偽造丙
      ○○署名之嫌，尚乏專門知識之鑑定資料供佐，於刑事案
      件採嚴格證明法則之下，自難以此作為不利被告之認定。
（七）本件台新銀行代償申請書之丙○○署名，係由丙○○所為
      ，其上所填載之個人基本資料、匯款帳戶、聯絡方式等均
      屬丙○○個人所用，且告訴人核撥之債款，亦係匯入丙○
      ○之帳戶，被告並未獲取任何利益，參以被告難認有何實
      施本件犯行之動機，俱如前述。是公訴意旨所舉之證據，
      均不足作為被告有罪之積極證明，且依證人丙○○所述，
      及勾稽相關事證，應認本件代償申請書並非被告所冒名申
      請，是難認被告有何公訴意旨所指之行使偽造私文書及詐
      欺等犯嫌；此外，復查無其他積極證據，足認被告確有上
      述犯行，本件應屬不能證明被告犯罪，參諸前揭二之說明
      ，自應諭知無罪之判決。
據上論斷，應依刑事訴訟法第301 條第1 項，判決如主文。
本案經檢察官戊○○到庭執行職務。
中    華    民    國    97    年    2     月    5     日
                  刑事第十六庭  審判長法  官  李代昌
                                      法  官  梁淑美
                                      法  官  周宛瑩
以上正本證明與原本無異。
如不服本判決，應於判決送達後10日內，向本院提出上訴狀。
中    華    民    國    97    年    2     月    12    日
                                      書記官  彭帥雄


司法院資訊處製作；財團法人民間司法改革基金會備份。
